臺灣臺南地方法院民事判決
111年度重訴字第22號
原      告  高亨股份有限公司

法定代理人  林月英  
訴訟代理人  邱懷靚律師
被      告  三民營造股份有限公司

法定代理人  吳淑滿  
訴訟代理人  葉張基律師
            林韋甫律師
上列當事人間請求給付貨款事件，經本院於民國111年10月24日
言詞辯論終結，判決如下：
    主      文
被告應給付原告新臺幣貳佰肆拾萬參仟肆佰陸拾參元，及自民國
一百十一年一月二十七日起至清償日止，按週年利率百分之五計
算之利息。
原告其餘之訴駁回。
訴訟費用由被告負擔五分之一，餘由原告負擔。
本判決原告勝訴部分，於原告以新臺幣捌拾萬貳仟元為被告供擔
保後，得假執行。但被告如以新臺幣貳佰肆拾萬參仟肆佰陸拾參
元為原告預供擔保，得免為假執行。
原告其餘假執行之聲請駁回。
    事實及理由
壹、程序方面：
    按訴狀送達後，原告不得將原訴變更或追加他訴，但擴張或
    減縮應受判決事項之聲明者，不在此限，民事訴訟法第255
    條第1項第3款定有明文。本件原告起訴時原聲明「被告應給
    付原告新臺幣（下同）829萬8,067元，及自民國110年11月1
    日起至清償日止，按週年利率百分之5計算之利息」（見補
    字卷第15頁），嗣於訴狀送達後，原告變更聲明為「被告應
    給付原告829萬8,067元，及起訴狀繕本送達翌日起至清償日
    止，按週年利率百分之5計算之利息」（見本院卷二第343頁
    ）。經核原告上開訴之變更，係屬聲明之減縮，依前揭規定
    ，應予准許。
貳、實體方面： 
一、原告起訴主張：
    兩造於109年6月2日簽立鋼筋材料合約書(下稱系爭合約)，
    約定由原告提供被告位於桃園市○○區○○○○○○○○○○○○○○○號鋼
    筋約3,000公噸，交貨期限自+簽約日起至110年9月30日止。
    兩造並於110年8月26日合意變更系爭合約第6條及第7條之約
    定，改由被告按實際工地進度進料，原告則按實際工地施作
    進度出貨至110年9月30日，超過期限鋼材價格需另議，並以
    手寫方式記載「按工地實際進度進料至合約期限110.9.30（
    最後出貨日）超過期限鋼材價格需另議」，於高亨鋼鐵定料
    總表上（下稱原證2手寫部分）。嗣原告於110年9月2日至9
    月30日間共出貨690.96公噸與被告，並於110年10月1日請求
    被告給付9月份貨款1,096萬3,899元，惟被告卻寄發存證信
    函稱原告未完成鋼筋給付義務，依系爭合約書第16條約定，
    須依料單逾期未交付部分數量每日扣減0.2%罰款，並給付發
    票面金額266萬5,832元之支票(票號：OA0000000，發票日11
    0年11月15日)作為貨款，尚積欠貨款829萬8,067元。為此，
    爰依系爭合約第12條約定及民法第367條規定提起本件訴訟
    ，請求被告給付829萬8,067元等語。聲明：㈠被告應給付原
    告829萬8,067元，暨自起訴狀繕本送達翌日起至清償日止，
    按週年利率百分之5計算利息。㈡願供擔保，請准宣告假執行
    。
二、被告則以：
  ㈠被告於110年8月9日向原告申請進料，原告收受後預計進貨日
    為110年9月25日，惟原告僅依約出貨至「B1F車道樑/牆」項
    目，總重量共690.94公噸，之後即以被告工地進度未達到下
    單用量為由，未再供應鋼筋，尚有895.893公噸未出貨。又
    原告依系爭契約第12條及第6條之約定，本負有先交付鋼筋
    之義務，且被告未同意由原告按實際工地進度進料，原證2
    手寫部分內容係原告事後自行手寫加註，故被告自得依民法
    第264條規定行使同時履行抗辯權，拒絕給付貨款。
  ㈡原告未依約供應鋼筋，依系爭契約第16條約定，自應給付自1
    10年11月19日起至111年2月24日止之違約金286萬9,745元【
    計算式：2萬9,585元×97日＝286萬9,745元】。另被告因原告
    單方停止供應鋼筋，而需向第三人訂購「SD420W高拉鋼筋」
    ，每噸單價為2萬5,800元，受有差額損害共832萬1,513元【
    計算式：(2萬5,800元/公噸-1萬6,500元/公噸)×51.461公噸
    （「SD420W高拉鋼筋#3」部分）+(2萬5,800元/公噸-1萬6,7
    00元/公噸)×844.432公噸（「SD420W高拉鋼筋#4、5、6、7
    、8、10」部分）＝832萬1,513元】。則原告請求之金額，與
    上開違約金及差額損害互抵銷後，已無餘額。從而，原告之
    請求，應為無理由。
  ㈢並聲明：
  1.原告之訴及其假執行之聲請。
  2.訴訟費用由原告負擔。 
  3.如受不利判決，願供擔保請准宣告免為假執行。 
三、兩造不爭執事項：
  ㈠兩造於109年6月2日簽立鋼筋材料合約書，約定各式型號鋼筋
    約3,000公噸、約定交貨期限自簽約日起至110年9月30止。
  ㈡被告自110年4月12日起至110年8月9日止，陸續下單之各式型
    號、重量、用途之鋼筋及原告依據本案契約已經交付鋼筋時
    間、數量分別如被告民事陳報狀附件所示「三民營造訂單」
    、「高亨出貨紀錄」所載。原告依據系爭契約累積交付之鋼
    筋總重為2,286.48公噸。
  ㈢被告已給付110年7月26日以前之下單單料之貨款，而被告迄
    今尚未給付原告已出貨之貨款金額為829萬8,067元。
四、本院得心證之理由：
  ㈠兩造就高亨鋼鐵定料總表（即原證2）旁手寫「按工地實際進
    度進料至合約期限110.9.30（最後出貨日）超過期限鋼材價
    格需另議」部分內容，未達成合意：
　  原告主張原證2部分，乃被告公司工地主任陳昱竹事先繕打
    後與原告商議，而兩造協議之部分，即為原證2手寫部分等
    語，為被告所否認，經查：
  ⒈證人陳昱竹即被告公司工地主任於本院審理時證述：原證2係
    伊於110年8月10日所製作之表格，交給原告公司之陳佳怡經
    理。伊於製作原證2此張表格前，表格上面數量之交貨單已
    經先交給原告公司，為了更明瞭才製作原證2給原告，原告
    公司陳經理看過後，伊有請陳經理蓋公司章，但是因為當時
    物價上漲，到九月時，因為伊要完成伊之工作，所以請原告
    公司陳經理蓋章，所以陳經理才在原證2上面手寫文字。伊
    當時看到原證2手寫部分，伊有告訴原告陳經理伊沒有辦法
    作決定，但會向公司回報，但公司說，還是要依據契約交貨
    等語（見卷二第70頁、第71頁）。核與證人陳佳怡即原告公
    司業務經理於本院審理時證述：原證2手寫部分係8月分，被
    告公司陳昱竹、蔡永龍與原告公司林廣宗討論後，林廣宗要
    伊寫上去，而且伊有念給他們聽，伊有說原告公司會按工地
    實際工程出貨給被告公司，陳昱竹與蔡永龍說會回去陳報給
    公司等語相符（見卷二第78頁）。足徵，證人陳昱竹雖知悉
    原告公司就系爭合約欲改以工地實際工程情狀出貨與被告公
    司，而不願依系爭合約出貨予被告公司等情，惟仍需回報被
    告公司，待被告公司核准是否同意原告公司所提之上開變更
    系爭合約供貨方式之提案等情無訛。
  ⒉證人陳佳怡雖於本院審理時證述：當時原告公司林廣宗交代
    伊書寫原證2手寫部分之際，林廣宗有問陳昱竹、蔡永龍是
    否有權利來跟我們洽談，此二人回答有權利洽談等語（見卷
    二第78頁）。然與證人林廣宗於本院審理時證述：原證2手
    寫部分，是陳佳怡與陳昱竹、蔡永龍自己協議好，但口說無
    憑，證人陳佳怡寫好後，才拿給伊看的等語（見卷二第82頁
    ）互相矛盾。是以，原證2手寫部分，究係由證人陳佳怡抑
    或與證人陳昱竹、蔡永龍協調後所做成，既屬有疑，則證人
    陳昱竹證述：證人林廣宗交代伊書寫原證2手寫部分之際，
    陳昱竹、蔡永龍回答林廣宗渠等有權利至被告公司洽談一節
    ，亦屬無據，尚難採憑。是以，被告抗辯，被告公司對於系
    爭合約，並未同意依據原證2手寫部分，此一方式變更系爭
    合約給付鋼筋之條件一節，堪信為真實。
  ⒊被告公司雖抗辯，因系爭合約僅約定各式型號鋼筋約3,000噸
    ，依據原證2之下料單所載，原告公司尚積欠被告公司895.8
    93噸等語。亦為原告所否認，並主張依據系爭合約，原告公
    司僅需供給被告公司各式型號鋼筋3,000噸，迄今未給付與
    被告公司713.37噸等語。惟觀諸系爭合約所載之數量乃為3,
    000噸等語（見補字卷第21頁），對於原告公司應給付與被
    告公司之鋼筋數量明確約定為3000噸，總價款部分雖記載「
    估計約」等語（見補字卷第21頁），乃因被告公司得於3000
    頓之數量內向被告訂購各式中拉鋼筋、高拉鋼筋所致，並非
    購買之總數量未定。是以，本件原告公司依據系爭合約應給
    付被告公司之總鋼筋數量，應為3000噸等情無訛。而依兩造
    不爭執事項第㈡所載，原告依據系爭契約累積交付之鋼筋總
    重為2,286.48公噸。是以，原告公司尚應交付被告公司713.
    52噸（計算式：3000噸-2286.48噸=713.52噸）方符合系爭
    合約之本旨，原告公司並未依約交付總重量713.52噸，亦堪
    認定。
  ㈡被告抗辯依據民法第264條行使同時履行抗辯，為無理由：按
    因契約互負債務者，於他方當事人未為對待給付前，得拒絕
    自己之給付。但自己有先為給付之義務者，不在此限。他方
    當事人已為部分之給付時，依其情形，如拒絕自己之給付有
    違背誠實及信用方法者，不得拒絕自己之給付，民法第264
    條定有明文。然系爭合約約定自109年6月2日簽訂契約之日
　　起算至110年9月30日，被告公司得於總量3000噸之範圍內向
    原告公司分批下料單，而原告公司於每月1日計價請款，當
    月25-30日放款等情（見補字卷第21頁），顯見系爭合約乃
    為分期給付計價之買賣，每月計算一次，而被告公司所積欠
    之價金合計為829萬8,067元，乃原告公司先前交付予被告公
    司之鋼筋數量，原告公司已簽發統一發票與被告公司向其請
    款，被告公司對於已交付之鋼筋即有交付買賣價款之義務，
    此乃被告公司對於原告公司所交付之鋼筋所負之互為給付義
    務。至於原告公司其後所未交付之鋼筋，被告公司就此未交
    付鋼筋之部分，亦未給付貨款。故被告公司就原告已交付之
    鋼筋，被告公司本應給付貨款之義務，難以被告公司應給付
    貨款之義務，與原告公司未交付之鋼筋部分，主張民法第26
    4條之同時履行抗辯。
  ㈢被告公司抗辯依據系爭合約第16條約定，原告公司應給付違 
    約金286萬9,745元，亦無理由：
  依系爭合約第6條約定：交貨日期：板料於出貨前5-10日通知
  ，定尺折彎加工料於出貨料於出貨前7-14日通知，基礎大底於
  出貨前20日通知，特殊鋼筋（9＃、11＃）於出貨前30天或製造
  商生產排程通知（均以工作天計算）；第7條約定：交貨期限
  ：自簽約日起算至110年9月30日止；第16條約定，乙方於交貨
  期限內無法完成交貨時，甲方得要求乙方對料單逾期未交部分
  之數量每日處0.2％之罰款（見補字卷第21頁至第23頁）。是以
  ，依據系爭合約約定，被告公司下板料單予原告公司後，由原
  告公司排定交貨日期，被告公司並無權限決定原告公司應於何
  時交貨。系爭合約第6條後段乃針對特殊鋼筋（9＃、11＃）之約
  定，原告公司針對上開特殊鋼筋於出貨前30天或製造商生產排
  程通知（均以工作天計算），並無拘束原告公司應於30日內出
  貨。從而，被告公司抗辯，其就原證2之下板料單予原告公司
  ，依系爭合約第6條約定，至遲應於110年9月30日出貨與被告
  公司，亦屬無據。再者，上開系爭合約約定，交貨日期至110
  年9月30日止，已如前述，且被告公司亦無權限決定原告公司
  對於被告公司之下板料單應於何時出貨，縱使被告公司最後一
  次催告原告公司應於110年11月16日交貨，已逾系爭合約110年
  9月30日之交貨期限，原告公司亦無出貨之義務，故原告公司
  自無違反系爭合約第16條約定，而應負被告公司違約金之情形
  。從而，被告公司主張原告公司自110年11月19日已陷於給付
  遲延，至111年2月24日已逾97日，累積違約金罰款共計286萬9
  ,745元，係屬無據，尚難採憑。
㈣本件被告公司主張依據民法第231條規定，就原告公司遲延給付
  ，請求應負損害賠償之責任，為有理由：
  被告公司主張依據系爭合約，原告公司尚積欠被告公司895.89
  3噸未給付，被告公司將原告公司未給付之上開鋼筋改向訴外
  人沛波鋼鐵股份有限公司（下稱沛波鋼鐵公司）訂購鋼筋，共
  支付2,194萬6,780元，依據系爭合約計價方式計算，原告公司
  應賠償被告公司差額715萬4,123元等語，亦為原告公司所否認
  。惟查，本件原告依據系爭合約迄今尚未給付被告公司總重量
  713.52噸等情，已如前述。原告公司對於被告公司尚應交付、
  未交付之鋼筋713.52噸，應負給付遲延之責任。原告公司對於
  被告公司尚應交付而未交付之鋼筋為713.52噸，非895.893噸
  ，導致被告公司以較高價格向沛波鋼鐵公司購買上開鋼筋，而
  被告公司以如附表所示鋼筋數量、單價，向沛波鋼鐵公司購買
  713.52噸，與附表所示原本依據系爭合約向原告公司購買之金
  額，兩者相減後如附表所示之差額共計589萬4,604元，被告公
  司因此受有589萬4,604元之損害，有被告公司提出買賣合約書
  及電子發票證明聯足憑（見卷二第42頁至第50頁），原告公司
  自應就被告公司所受損害負賠償之責。故被告公司主張以其損
  害589萬4,604元，做為原告公司請求829萬8,067元抵銷之抗辯
  ，為有理由，應予准許，逾此範圍，為無理由，應予駁回。
五、綜上所述，被告公司對於原告公司積欠貨款829萬8,067元，
    已如前述，扣除被告公司向沛波鋼鐵公司購買鋼筋之所受差
    價損害589萬4,604元，被告公司尚應給付原告公司240萬3,4
    63（計算式：829萬8,067元-589萬4,604元）。故原告公司
    請求被告公司應給付240萬3,463元，為有理由，應予准許，
    逾此範圍，為無理由，應予駁回。
六、兩造陳明願供擔保請准宣告假執行或免為假執行，分別酌定
    相當之擔保金額如主文第4項所示。原告敗訴部分之假執行
    請求，應另予駁回，附此敘明。
七、本件事證已臻明確，兩造其餘之攻擊或防禦方法及所用之證
    據，經本院斟酌後，認為均不足以影響本判決之結果，爰不
    逐一論列，附此敘明。
八、訴訟費用之負擔：民事訴訟法第79條。　
中　　華　　民　　國　　111 　年　　11　　月　30  　　日
                  民事第五庭    法  官　葉淑儀  
以上正本係照原本作成。
如對本判決上訴，須於判決送達後20日內向本院提出上訴狀。
如委任律師提起上訴者，應一併繳納上訴審裁判費。
中　　華　　民　　國　　111 　年　　12　　月　　8 　　日
                                書記官　吳昕韋
【附表】(元：新臺幣)
項目  數量 單價 單價差額 新合約金額/計算式 差價總額/計算式      原合約金額/計算式  鋼筋SD420W#4至#10 沛波鋼鐵公司出貨 399.91噸 25,300元 8,800‬元 10,117,723元 3,519,208元      【計算式：399.91噸×25,300元＝10,117,723元】 【計算式：10,117,723元-6,598,515元＝3,519,208元】  高亨合約 399.91噸 16,500元  6,598,515元       【計算式：399.91噸×16,500元＝6,598,515元】  鋼筋SD420W #3 沛波鋼鐵公司出貨 4.06噸 25,500元 8,800‬元 103,530元 35,728‬元      【計算式：4.06噸×25,500元＝103,530元】 【計算式：103,530元-67,802元＝35,728‬元】  高亨合約 4.06噸 16,700元  67,802元       【計算式：4.06噸×16,700元＝67,802元】  鋼筋SD420W #4至#10 沛波鋼鐵公司出貨 96.01噸 25,300元 8,800‬元 2,429,053元 844,888元      【計算式：96.01噸×25,300元＝2,429,053元】 【計算式：2,429,053元-1,584,165元＝844,888元】  高亨合約 96.01噸 16,500元  1,584,165元       【計算式：96.01噸×16,500元＝1,584,165元】  鋼筋SD420W #4至#10 沛波鋼鐵公司出貨 24.25噸 23,500元 7,000元 569,875元 169,750‬元      【計算式：24.25噸×23,500元＝569,875元】 【計算式：569,875元-400,125元＝169,750‬元】  高亨合約 24.25噸 16,500元  400,125元       【計算式：24.25噸×16,500元＝400,125元】  鋼筋SD420W #3 沛波鋼鐵公司出貨 0.75噸 23,700元 7,000元 17,775元 5,250元      【計算式：0.75噸×23,700元＝17,775元】 【計算式：17,775元-12,525元＝5,250元】  高亨合約 0.75噸 16,700元  12,525元       【計算式：0.75噸×16,700元＝12,525元】  鋼筋SD420W #4至#10 沛波鋼鐵公司出貨 77.92噸 23,500元 7,000元 1,831,120元 545,440元      【計算式：77.92噸×23,500元＝1,831,120元】 【計算式：1,831,120元-1,285,680元】  高亨合約 77.92噸 16,500元  1,285,680元       【計算式：77.92噸×16,500元＝1,285,680元】  鋼筋SD420W #3 沛波鋼鐵公司出貨 23.38噸 23,700元 7,000元 554,106元 163,660‬元      【計算式：23.38噸×23,700元＝554,106元】 【計算式：554,106元-390,446元＝163,660‬元】  高亨合約 23.38噸 16,700元  390,446元       【計算式：23.38噸×16,700元＝390,446元】  鋼筋SD420W #4至#10 沛波鋼鐵公司出貨 87.24噸 23,500元 7,000元 2,050,140元 610,680元      【計算式：87.24噸×23,500元＝2,050,140元】 【計算式：2,050,140元-1,439,460‬元＝610,680元】  高亨合約 87.24噸 16,500元  1,439,460‬元       【計算式：87.24噸×16,500元＝1,439,460‬元  合計 沛波鋼鐵公司出貨數量：713.52噸 高亨合約數量：713.52噸     5,894,604元       【計算式：3,519,208元+35,728‬元+844,888元+169,750‬元+5,250元+545,440元+163,660‬元+610,680元＝5,894,604元】